【裁判字號】    90,台上,1396
【裁判日期】    900810
【裁判案由】    損害賠償
【裁判全文】
最高法院民事判決                                九十年度台上字第一三九六號
    上  訴  人  高雄區中小企業銀行股份有限公司
    法定代理人  陳麗常
    訴訟代理人  溤明雄律師
                柯尊仁律師
    被 上訴 人  甲○○
                乙○○
右當事人間請求損害賠償事件，上訴人對於中華民國八十八年十二月十四日台灣高等
法院高雄分院第二審判決（八十八年度重上字第二九號）提起上訴，本院判決如左：
    主  文
原判決廢棄，發回台灣高等法院高雄分院。
    理  由
本件上訴人之法定代理人變更為陳麗常，提出上訴人公司函乙紙可稽，並聲明承受訴
訟，核無不合，先予明。
次查本件上訴人主張：訴外人曾琮喜任職上訴人梓官分行擔任貸放課辦事員期間，利
用職務上之機會，自民國八十五年七月十二日起至八十六年十二月十二日止，製作不
實之客戶蔡來興等人名義之貸放傳票，蓋用襄理即被上訴人甲○○之印章及其保管之
電腦密碼，完成貸放手續，將冒貸所得之金錢撥至其虛設之客戶蔡來興等人之帳戶，
總計冒貸九十八筆貸款，金額達新台幣（下同）二億七千二百七十萬元。甲○○擔任
其襄理，受伊之委任，就曾琮喜冒貸之九十八筆貸款，必須其裁決，又必須以其所持
有之電腦密碼刷卡予以確認，手續上始克完成，曾琮喜竟能盜用其印章及電腦密碼九
十餘次，而毫無察覺，其顯未盡善良管理人之注意義務，而有過失，對伊所受之損害
，自應負賠償之責。被上訴人乙○○係甲○○之職務保證人，應負連帶賠償責任等情
，爰求為命被上訴人連帶給付伊二千二百五十萬元及並加計法定遲延利息之判決。
被上訴人甲○○則以：伊就曾琮喜所涉及之存單質押放款，並無自行裁量決定權，伊
與上訴人間為僱傭關係而非委任關係；又曾琮喜係辦理放貸業務者，與伊一體工作，
伊無法預料曾琮喜會有偷看電腦密碼之情形。且曾琮喜係利用伊暫時離開座位時，乘
機盜蓋伊印章，伊已盡注意義務，並無過失。上訴人所受損害，係曾琮喜之侵權行為
所致，與伊無相當因果關係存在等語，資為抗辯。被上訴人乙○○以：伊保證之範圍
僅以甲○○營私舞弊及故意違反銀行規程為限，甲○○既無故意侵害上訴人之行為，
伊自不負保證責任等語，資為抗辯。
原審維持第一審所為上訴人敗訴之判決，駁回其上訴，無非以：上訴人主張之事實，
業據提出員工連帶保證書、貸放傳票及轉帳收入傳票影本為證，而曾琮喜冒貸之行為
，亦經刑事庭判處有期徒刑六年十月在案，有起訴書、刑事判決書影本可稽，堪信為
真實。上訴人主張甲○○受伊委任，就曾琮喜冒貸之行為，未盡善良管理人之注意義
務，而有過失，致伊受有損害，應負賠償責任云云，惟為被上訴人所否認。查甲○○
擔任襄理之職位係在經理、副理之下，其權責依上訴人辦事規則第二十七條所載，僅
在分行經理差假時，奉核定代理分行經理職務，始有一定程度之自由裁量權限，除此
例外情況，甲○○就質押放款，並無何自由裁量權。證人李樹明證稱：質押放款，依
照一般作業程序，應送請經理核可後，始可撥款，而一般貸款（質押貸款以外之貸款
）其中「申請」及「實際撥款」，均須經由經理之核可，質押貸款（存單質借）襄理
經分層授權核定後，事後仍須送副理、經理核備等語，故甲○○雖擔任之襄理職務，
對存單質押放款，並無自行裁量決定權，仍屬一般勞務性質，與上訴人間屬僱傭之關
係。次查本件存單質押放款甲○○固在書面審核資料上為核章及在電腦撥放程序中為
確認，惟據曾琮喜證稱「楊襄理之電腦密碼是由我站起來偷看到的」、「楊襄理他把
印章放在抽屜裡，我是利用他去營業廳接洽客戶時，我去偷蓋他的印章」等語，是甲
○○就其印章遭曾琮喜盜用及電腦密碼遭其窺知之情事，顯不知悉，甲○○應非故意
使曾琮喜順利冒貸之情可以認定，曾琮喜所涉冒貸案之刑事判決亦為相同之認定；又
由甲○○每日須使用印章及電腦從事眾多存放款業務，而曾琮喜僅在各項放款業務中
利用其中極少部分之機會為冒貸等情觀之，曾琮喜係承辦放貸業務之人，與甲○○同
在一營業廳內，如其有心利用機會盜蓋甲○○之印章及窺知其電腦密碼，對於具有相
當知識及經驗之人而言，當無從預料其同事間會有此行為，故曾琮喜盜用甲○○之印
章及電腦密碼，實非甲○○所能注意。再證人即該分行副理李樹明證稱：印章放在抽
屜，上班期間通常未上鎖，如長時間離開才上鎖等語，亦可見甲○○對於印章之處置
，與李樹明並無不同，甲○○與李樹明皆屬具相當知識及經驗之人，以相同之方式注
意保管其印章，可認已盡其應注意之義務，故其就印章被盜蓋及電腦密碼被窺知，無
過失可言。再曾琮喜及李樹明證稱：上訴人銀行之電腦對於存放款並未連線，分行並
未列印交易情形，而係由總行列印，隔日送分行等情，故甲○○無從每日加以勾稽。
且曾琮喜證稱：總行印製之報表，有關貸放部分，常遭其攔截，甲○○無法知道交易
貸放情形各等語；又冒貸之件數雖達九十八件，但曾琮喜係利用自八十六年六月至十
二月長達半年多之期間內所為，就其行為期間與件數，對照銀行每日各項存放款業務
之數量，如非有其他特殊情事，尚難在冒貸之初即可查覺。參以本件冒貸案，係冒貸
後半年始因所繳交之利息較一般貸款為低，而被查覺，並因曾琮喜之供述得以明朗化
，足徵甲○○難以電腦方式查知前一天之交易情形，應無過失。按甲○○與上訴人間
為僱傭關係，而民法僱傭關係之規定，受僱人究應負何種過失責任並無特別規定，應
適用民法第二百二十條第二項之規定「過失之責任，依事件之特性而有輕重，如其事
件，非予債務人以利益者，應從輕酌定」，甲○○經辦業務，未因曾琮喜之冒貸行為
，獲有何利益，已如前述，其暫離座位，將印章置於辦公桌抽屜未上鎖，係屬平常之
事，且其已設定密碼，處理事務已盡與處理自己事務為同一之注意。又曾琮喜冒貸部
分僅為放款案之小部分，其有心舞弊，從眾多報表中將冒貸部分抽出，使甲○○無從
核對，而未即發覺舞弊之行為，難認有過失。甲○○就冒貸之事既無過失，則為職務
保證人之乙○○自不負保證人之賠償責任。從而，上訴人請求被上訴人連帶給付二千
二百五十萬元及法定遲延利息，不予准許等詞，為其判斷之基礎。
惟查上訴人主張：上訴人銀行辦事規則第二十七條第二、六、七款之規定，分行之襄
理輔佐分行經理，處理分行業務及事務，有權簽發本單位存單、支票、匯票、有關單
據及其他有關本職權限內事項之決定。又上訴人銀行分層負責授權辦法，分層負責明
細表參、營業單位貸放課第十一款之記載，放款帳之登記與覆核，由襄理核定。依上
述之規定關於執行撥貸手續之過程中有關貸放傳票及轉帳收入傳票，係由襄理最後核
定，不必由經理或副理核定。甲○○受託擔任襄理，主管放款業務，有自由裁量權限
，絕非一般僱傭契約等語（見第一審卷一一六、八十二頁反面），原審僅摘取上開辦
事規則第二十七條第一項規定，謂襄理權責僅於分行經理差假時，奉核定代理分行經
理職務，始有一定程度之自由裁量權限，此屬例外情況云云，據而認定就質押放款，
甲○○無自由裁量權，而置同法條第二、六、七款有關其他襄理權責之規定未論。且
證人李樹明證稱「質押放款，……由襄理核可」，似未證稱系爭質押放款襄理無核定
之權，本件冒貸款項係質押放款，似為兩造所不爭執，而上訴人一再主張貸放款傳票
，襄理有權為最後核定，不必由經理或副理核定等語，是否屬實，殊非無疑，原審未
予詳查，遽認甲○○對系爭存單質押放款，無自行裁量決定權，尚嫌速斷。倘甲○○
就系爭質押放款有權核定，則上訴人主張其與甲○○為委任關係而非一般僱傭關係，
即非無進一步研求之餘地。次查原判決既已認定甲○○無過失責任，復謂甲○○與上
訴人銀行間為僱傭關係，其負何種過失責任，應適用民法第二百二十條第二項之規定
云云。倘甲○○無過失，自無以甲○○經辦業務，未因曾琮喜之冒貸行為，獲有何利
益，再依前開規定從輕酌定過失責任之餘地，準此而言，原判決為上開認定，自不無
理由矛盾之違法。末查銀行員對於印章之使用，因涉及金錢交易，自應特別重視其保
管；又密碼之設定在於內部之控管，自須提防不被他人知悉，否則設定密碼即毫無意
義可言。甲○○身為襄理，主管放款業務，對此放款所需重要之印章及密碼，如有妥
為保管及防止部屬盜用之義務，竟疏於注意，致曾琮喜得予盜用其印章及密碼，冒貸
達九十餘次之多，而未發覺，能否謂其無過失責任，殊有再事斟酌必要。甲○○部分
，應予廢棄發回，職務保證人乙○○部分應併予廢棄發回，以臻適法。上訴論旨，執
以指摘原判決為不當，聲明廢棄，非無理由。
據上論結，本件上訴為有理由。依民事訴訟法第四百七十七條第一項、第四百七十八
條第一項，判決如主文。
中      華      民      國     九十     年      八      月      十      日
                              最高法院民事第六庭
                                  審判長法官  吳  正  一
                                        法官  劉  福  來
                                        法官  鄭  玉  山
                                        法官  葉  勝  利
                                        法官  高  孟  焄
      右正本證明與原本無異
                                              書  記  官
中      華      民      國     九十     年      八      月    二十九    日


司法院資訊處製作；財團法人民間司法改革基金會備份。
